【裁判字號】    98,易,197
【裁判日期】    980924
【裁判案由】    詐欺等
【裁判全文】
臺灣臺北地方法院刑事判決               98年度易字第197號
公  訴  人  臺灣臺北地方法院檢察署檢察官
被      告  辛○○
                      號2樓
                      號3樓之.
選任辯護人  郭惠吉律師
被      告  戊○○原名陳永騰.
            庚○○
上  1   人
選任辯護人  謝秉原律師
上列被告因詐欺等案件，經檢察官提起公訴（97年度偵字第1764
5 號、第2281號），本院判決如下：
    主  文
辛○○意圖為自己不法之利益，而竊佔他人之不動產，處有期徒
刑拾月；減為有期徒刑伍月，如易科罰金，以銀元佰元即新臺
幣玖佰元折算壹日。
戊○○意圖為自己不法之利益，而竊佔他人之不動產，處有期徒
刑捌月；減為有期徒刑肆月，如易科罰金，以銀元佰元即新臺
幣玖佰元折算壹日；又意圖為自己不法之所有，以詐術使人將本
人之物交付，處有期徒刑月，如易科罰金，以新臺幣壹仟元折
算壹日。應執行有期徒刑陸月，如易科罰金，以銀元佰元即新
臺幣玖佰元折算壹日。
庚○○無罪。
    事  實
一、辛○○之夫買受位於臺北市大安區○○○路○ 段205 巷9 號
    房屋及座落臺北市○○段○○段188 號地號土地應有部分8
    分之1 （下稱系爭房地），成為該大樓之區分所有權人，並
    將上開房地交由辛○○負責管理、出租。而辛○○明知系爭
    房地如附圖所示A 區塊土地，係前揭大樓全體區分所有權人
    所共有之土地，未經全體區分所有權人同意，不得擅自占有
    、使用，惟希冀其夫所買受之系爭房屋地能順利出租獲利，
    竟基於意圖為自己不法之利益，自民國88年間起將系爭房屋
    及該處地下1 樓出租予不知情之甲○○作為經營泰富豪餐廳
    使用，辛○○並於出租時，告知不知情甲○○、泰富豪餐廳
    股東癸○○如附圖所示A 區塊內藍色部分面積土地為其私人
    所有土地，並將該土地一併出租予甲○○、癸○○而為使用
    ，而甲○○隨即將泰富豪餐廳交由不知情之庚○○擔任現場
    負責人（庚○○涉犯竊佔罪無罪部分詳如後理由所述）。嗣
    租約到期改由癸○○出面與辛○○訂立租賃契約。租賃期間
    ，因癸○○不再處理泰富豪餐廳事務，甲○○乃於94年8 月
    11日，在經辛○○同意得轉租之情形下，將所承租之如附圖
    所示A 區塊內藍色部分面積之土地，轉租予戊○○（原名陳
    永騰）供作經營燒烤生意使用。戊○○明知甲○○係告知前
    揭如附圖所示A 區塊內藍色部分面積之土地為私人土地，並
    經承租，可為排除他人之方式而為使用，而於94年8 月間該
    燒烤店裝潢期間，除在如附圖所示A 區塊內藍色部分面積土
    地上鋪設固定式木質地板、擺放設備，設置遮雨棚外（此部
    分戊○○並無竊佔犯意，如後所述），竟為擴充燒烤生意之
    營業場所，意圖為自己不法之利益，未經前揭全體區分所有
    權人同意，於如附圖所示A 區塊內扣除藍色區塊面積外之其
    餘土地上，亦鋪設固定式木質地板、擺放桌椅，設置木板隔
    間、遮雨棚，以排除他人使用，而竊佔該大樓全體區分所有
    權人共有之如附圖所示A 區塊內扣除藍色部分面積外之其餘
    面積土地，專供其自己經營燒烤生意使用。辛○○則係利用
    甲○○轉租予戊○○，由戊○○在附圖所示A 區塊內藍色部
    分面積土地上鋪設前揭木質地板、遮雨棚、擺放設備之方式
    ，以排除他人使用，而竊佔該區分所有權人共有如附圖所示
    A 區塊內藍色部分面積之土地。戊○○於96年6 月、7 月間
    在附圖所示A 區塊內經營燒烤生意期間，即因多次遭檢舉，
    經臺北市政府工務局多次通知拆除如附圖所示A 區塊內扣除
    藍色部分面積外之其餘土地上違建物，已知悉如附圖所示A
    區塊內扣除藍色部分面積外之其餘土地，自己並無任何合法
    使用權限、亦不得營業使用，竟貪圖利益，另基於意圖為自
    己不法所有之犯意，於96年8 月3 日前之某日向乙○○佯稱
    ：已取得如附圖所示A 區塊全部土地之使用權，可營業使用
    等語，並以出示自己承租租賃契約書之方式，取信於乙○○
    ，以致乙○○陷於錯誤，誤以為戊○○確實已取得該地之使
    用權，可供作營業使用，乃於96年8 月3 日與戊○○訂立讓
    渡契約書，並於當日給付讓渡費用新臺幣（下同）120,000
    元予戊○○；另於96年8 月22日再給付讓渡費130,000 元予
    戊○○收執。嗣因乙○○無法使用如附圖所示A 區塊土地經
    營服飾店，始查知上情。
二、案經乙○○訴由臺灣臺北地方法院檢察署檢察官偵查起訴。
    理  由
壹、證據能力
一、按被告以外之人於審判外之言詞或書面陳述，除法律有規定
    者外，不得作為證據。又被告以外之人於審判外之陳述，雖
    不符前4 條之規定，而經當事人於審判程序同意作為證據，
    法院審酌該言詞陳述或書面陳述作成時之情況，認為適當者
    ，亦得為證據。當事人、代理人或辯護人於法院調查證據時
    ，知有第159 條第1 項不得為證據之情形，而未於言詞辯論
    終結前聲明異議者，視為有前項同意，刑事訴訟法159 條第
    1 項、第159 條之5 分別定有明文。查證人乙○○於警詢中
    之陳述，固係審判外之陳述而屬傳聞證據，另同案被告庚○○、戊○○於警詢及偵查中之供述，對其餘被告而言，亦為
    審判外之陳述而屬傳聞證據，惟檢察官、被告辛○○等人及
    選任辯護人就上開審判外之陳述，於本院審理中，並不爭執
    證據能力，復未曾於言詞辯論終結前聲明異議，而本院審酌
    該等證人、同案被告戊○○、庚○○陳述作成時之情況，並
    無違法取證及證明力過低之瑕疵，亦認以之作為證據為適當
    ，依前揭規定說明，自得為證據。
二、又按未經被告詰問之被告以外之人於偵查中向檢察官所為之
    陳述，依刑事訴訟法第159 條之1 第2 項之規定，原則上屬
    於法律規定為有證據能力之傳聞證據，於例外顯有不可信之
    情況，始否定其得為證據。是得為證據之被告以外之人於偵
    查中所為之陳述，因其陳述未經被告詰問，應認屬於未經合
    法調查之證據，並非無證據能力，而禁止證據之使用。惟是
    否行使詰問權，屬被告之自由，倘被告於審判中捨棄詰問權
    ，或證人客觀上有不能受詰問之情形，自無不當剝奪被告詰
    問權行使之可言（參見最高法院98年度台上字第1032號判決
    意旨參照）。查：
  (一)證人乙○○於查中之陳述，已依法具結（見97年度他字第11
    12號偵查卷第49頁），且衡諸該陳述之作成並無顯不可信之
    情況，因認具有證據能力，又證人乙○○於本院審理中到庭
    作證並進行交互詰，已足以保障被告等人與辯護人之對質詰
    問權，而本院於審判期日依法定程序提示證人乙○○之證述
    並告以要旨，而為合法調查後，自得將證人乙○○於偵查中
    之證述採為證據。
  (二)另證人王培基、沈金葉、林炎芳、己○○於偵查中向檢察官
    所為之陳述，均已依法具結，有卷內結文在卷可憑（見97年
    度偵字第17645 號偵查卷第101 頁、第102 頁、第103 頁、
    第107 頁），本院衡諸該陳述之作成並無顯不可信之情況，
    因認亦具有證據能力。雖該等證人未經被告等人或辯護人於
    偵查程序為詰問，然本院於準備程序及審理程序多次提示被
    告等人、辯護人對證人王培基等人所為陳述有何意見及有何
    調查證據之聲請，被告等人、辯護人始終未曾聲請詰問該等
    證人，應已捨棄對證人王培基、沈金葉、林炎芳、己○○之
    詰問權。而本院於審判期日依法定程序提示證人王培基、沈
    金葉、林炎芳、己○○之證述並告以要旨，而為合法調查後
    ，自得採為證據。
貳、有罪部分
一、訊據被告辛○○固不否認系爭房地為其夫所有，並由被告辛○○代為管理、出租。嗣由被告辛○○出租系爭房地予證人
    甲○○、癸○○等情，惟矢口否認有何竊佔犯行，辯稱：本
    案出租時，出租標的僅有系爭房地，且契約書中已載明有法
    定空地不得任意使用或營業，該空地屬於大樓住戶所公同共
    有，伊不可能將如附圖所示A 區塊土地或該土地其中一半出
    租予證人甲○○、癸○○使用。另伊亦不知情該空地後來有
    轉租予被告戊○○作生意使用云云；被告戊○○則矢口否認
    有何竊佔、詐欺取財之犯行，並辯稱：伊與證人甲○○訂立
    租賃契約時，證人甲○○、被告庚○○都有告知附圖所示A
    區塊內藍色部分面積之土地為私人土地，其餘土地屬防火巷
    ，可以擺放活動式物品之方式而為使用，後來伊亦是依此讓
    渡權利予證人乙○○使用，伊並沒有竊佔及詐欺取財之犯行
    云云。經查：
  (一)被告辛○○之夫買受系爭房地而為該大樓之區分所有權人，
    並將系爭房地交由被告辛○○負責管理、出租。被告辛○○
    即自88年間起將系爭房地出租予證人甲○○、癸○○作為經
    營泰富豪餐廳使用，期間由被告庚○○擔任泰富豪餐廳之現
    場負責人。另系爭房地旁之如附圖所示A 區塊土地，係前揭
    大樓全體區分所有權人所共有之土地，該全體區分所有權人
    並無同意其他人得在該土地上為排他性之使用。而被告戊○○自94年8 月間起即在如附圖所示A 區塊內鋪設固定式木質
    地板、擺放設備、桌椅，設置木板隔間、遮雨棚，以經營燒
    烤店生意等情，為被告辛○○、戊○○所不否認（見本院98
    年3 月2 日準備程序筆錄第3 頁、第4 頁、97年度偵字第
    17645 號偵查卷第10頁），核與證人即該大樓區分所有權人
    王培基、沈金葉、林炎芳、己○○於偵查中均指稱未曾同意
    出租如附圖所示A 區塊土地予他人使用情節相符（見97年度
    偵字第17645 號偵查卷第96頁至第98頁），並有卷附土地、
    建物等記謄本1 份、現場照片、房屋租賃契約書4 份在卷可
    稽（見97年度偵字第17 645號偵查卷第29頁至第32頁、第86
    頁至第90頁、第37頁至第46頁、本院第65頁至第69之1頁 、
    97年度他字第1112號偵查卷第130 頁至第138 頁），是此部
    分事實，首堪認定。
  (二)又刑法上所謂竊佔，本應視該佔有使用行為是否具有繼續性
    及排他性而定，易言之，即是否因其佔用行為而建立新的佔
    有支配關係。而依卷附之現場照片所示（見97年度偵字第17
    645 號偵查卷第37頁至第46頁），本案被告戊○○自94年8
    月間起向證人甲○○承租後，既在如附圖所示A 區塊內鋪設
    固定式木質地板、擺放設施、桌椅，設置活動式木板隔間，
    遮雨棚並延伸至鄰棟房屋牆垣，且參以該燒烤店營業時間，
    被告戊○○所架設木板隔間亦確實已阻絕其他人通行及使用
    該處權利（見97年度偵字第17645 號偵查卷第40頁），是被
    告戊○○對如附圖所示A 區塊內之土地顯已建立新佔有支配
    關係，並排除他人使用甚明。
  (三)雖被告辛○○、戊○○分別以前揭情詞置辯。惟查：
  (甲)被告辛○○犯竊佔罪部分
  (1)被告辛○○出租系爭房地予證人甲○○、癸○○時及租賃期
    間，確實曾告如附圖所示A 區塊內藍色部分面積為其私人所
    有土地，並將該土地一併出租予甲○○、癸○○而為使用：
    依證人甲○○於本院審理中證稱：第1 次簽約時，是由伊
      與被告辛○○簽約，後來是由證人癸○○簽的。簽約時，
      承租範圍包括1 樓、地下室及旁邊的空地一半是屬於被告
      辛○○的，可以使用。被告辛○○說空地一半是被告辛○○私人土地，可以使用，另一半是防火巷不可以使用等語
      （見本院卷第123 頁背面、第125 頁、第12 6頁）；證人
      癸○○於本審理中證稱：第1 次簽約時，是由伊、甲○○
      、仲介與被告辛○○簽約，被告辛○○就表示空地（即附
      圖所示A 區塊）其中一半可以使用等語（見本院卷第139
      頁背面、第140 頁背面）；證人即泰富豪餐廳員工丁○○
      於本院審理中證稱：被告辛○○會來店內聊天，被告辛○○有向伊與被告庚○○說可以使用一半，被告辛○○說防
      火巷從牆壁算150 公分，後來住戶質疑使用防火巷後，曾
      向被告辛○○反應，被告辛○○說不要理會，這塊地確實
      可以使用等語（見本院卷第144 頁背面）；同案被告庚○○於警詢、偵查及本院審理中均指稱：被告辛○○有說靠
      近忠孝東路4 段205 巷9 號牆壁範圍15 0公分為私人土地
      可以使用，其餘150 公分部分為防火巷不得使用。轉租給
      被告戊○○時，伊有告知戊○○可以使用該地一半，另一
      半不得使用。被告辛○○說靠近牆壁一半是私人土地，可
      以擺放或固定一些東西。但這些並不是被告辛○○在簽約
      時告知伊的等語（見97年度偵字第17645 偵查卷第12頁背
      面、第13頁、97年度偵字第22281 號偵查卷第7 頁、本院
      卷第174 頁）。綜析上開證人甲○○、癸○○、丁○○、
      同案被告庚○○之證述內容，均一致指稱被告辛○○於出
      租系爭房地予證人甲○○、癸○○時及租賃期間，確實曾
      告知甲○○等人如附圖所示A 區塊內藍色部分面積之土地
      為其私人所有土地，並將該土地一併出租予甲○○、癸○○使用。而以證人甲○○、癸○○、被告庚○○與被告辛○○間除本案糾紛外，並無恩怨關係，此為被告辛○○所
      不否認，另證人丁○○亦僅為泰富豪餐廳之員工而已，渠
      等應無故意誣陷被告辛○○而為一致虛偽陳述之必要。何
      況，渠等若是有意誣陷被告辛○○，亦當可均陳述被告辛○○所指稱屬私人土地並可使用之範圍為如附圖所示A 區
      塊全部，又豈會僅指稱被告辛○○是告知僅可使用其中一
      半土地之理，更足認該等證人係本於親見親聞而據實陳述
      。
    另依證人壬○○於本院審理中證稱：伊現在租用系爭房地
      作生意，當初招租廣告上註明使用約100 坪，伊有問被告
      辛○○、被告辛○○說1 樓、地下室、旁邊的空地（即附
      圖所示A 區塊），甚至1 樓廚房後面的空地，總共面積都
      可以讓伊作營業使用。被告辛○○有說空地是她的，被告
      辛○○承諾可以使用等語（見本院卷第120 頁），猶直指
      被告辛○○於本案之後之97年11月間將系爭房地出租予證
      人壬○○時，亦是告知如附圖所示A 區塊為其私人所有土
      地，可為出租並交由承租人使用，而與證人甲○○、癸○○、丁○○、被告庚○○之前開陳述內容均相符合。
    再觀諸卷附系爭房地招租廣告內容記載：總評數100 坪等
      語（見本院卷第146 頁），且依證人即巨東房屋仲介人員
      丙○○於本院審理中亦證稱：本案是被告辛○○口頭委託
      仲介出租系爭房屋。（問：招租廣告寫使用約100 坪，這
      是被告辛○○告訴你的，還是你自己統計的？）伊調資料
      ，1 樓加地下室大概75坪，至於旁邊法定空地加上防火巷
      大約20坪，這是被告辛○○跟伊說的，說可以使用100 坪
      等語（見本院第202 頁、第203 頁），足認被告辛○○於
      本案之後，猶有以如附圖所示A 區塊權利人之地位，欲出
      租該土地予他人使用之情甚明，益徵證人甲○○、癸○○
      、丁○○、同案被告庚○○前開所述，應屬實情，值堪信
      實。至證人丙○○雖又證稱：是被告辛○○有說空地加上
      防火巷部分只能做通道使用，不能營業，連放東西、桌椅
      都不可以，就是走路使用等語（見本院卷第202 頁），然
      被告辛○○若是告知證人丙○○如附圖所示A 區塊僅可供
      行走使用，以證人丙○○為專業房屋仲介人身分，當無可
      能對此毫無任何利用價值，經濟利益之土地坪數，亦列為
      出租使用之總坪數內，此總坪數100 坪之記載，依一般社
      會常情，即是表彰本標的物可承租使用之全部範圍甚明，
      是證人丙○○此部分所述，顯為迥護被告辛○○之詞，不
      足採信。
    被告辛○○雖另辯稱本案出租時，租賃契約書中已載明有
      空地不得任意使用或營業之情形，伊並無將空地（即如附
      圖所示A 區塊或A 區塊其中一部）一併出租云云。惟查，
      如附圖所示A 區塊土地確實為區分所有之地，此有卷附土
      地、建物等記謄本1 份在卷可憑（見97年度偵字第17645
      號偵查卷第29頁至第32頁），且依卷附被告辛○○與證人
      癸○○所簽定系爭房地租賃契約內固記載有：本標的物之
      法定空地不得有營業行為。如有違反者應由乙方（即承租
      人）負責與甲方（即出租人）無涉等語（見本院卷第65頁
      、第69之1 頁）。然被告辛○○於出租系爭房地予證人甲○○、癸○○時及租賃期間，確實是告知如附圖所示A 區
      塊內藍色部分面積土地為其私人所有土地，已如前所述，
      是被告辛○○將實際上屬區分所有之土地偽稱私人土地予
      以出租營業使用，另在租賃契約上註明法定空地不得有營
      業行為，亦屬可能之事，實難依此即為被告辛○○並未出
      租如附圖所示A 區塊內藍色部分面積之土地之有利認定。
  (2)被告辛○○是利用不知情之證人甲○○將如附圖所示A 區塊
    內藍色面積土地轉租予不知情之被告戊○○使用，而佔用如
    附圖所示A區塊內藍色部分面積之土地：
    被告辛○○雖表示不知情，亦未同意證人甲○○將如附圖
      所示A 區塊內藍色部分面積之土地轉租予被告戊○○使用
      云云（見本院卷第177 頁背面）。然依證人甲○○於本院
      審理中證稱：承租後，因為生意不好，想退租，被告辛○○不肯，被告辛○○說可以轉租給別人，所以才轉租給被
      告戊○○。而且被告戊○○是經過房東同意才打掉很多牆
      等語（見本院卷附第124 頁正、反面）；被告戊○○於偵
      查中供稱：承租後，伊問房東可不可以把空地靠牆的部分
      花圃拆掉，有見過被告辛○○，被告辛○○與她先生曾到
      過伊店內吃東西等語（見97年度偵字第22281 號偵查卷第
      8 頁）；被告戊○○於本院審理中再證稱：伊承租期間，
      被告辛○○來過2 、3 次，並無告知伊、泰富豪餐廳、證
      人甲○○、或被告庚○○無權利將該土地轉租予伊等語（
      見本院卷第176 頁背面、第17 7頁）；被告庚○○於本院
      審理中證稱：承租後，只有使用1 樓，沒有使用到空地，
      後來伊向被告辛○○反應，被告辛○○說不可以單獨承租
      1 ，若空地與地下室沒有使用到，可以轉租他人使用等語
      （見本院卷附173 頁背面），亦均一致指稱被告辛○○有
      同意證人甲○○將如附圖所示A 區塊內藍色部分面積之土
      地轉租他人使用之事。何況，被告戊○○自94年8 月間起
      承租如附圖所示A 區塊內藍色部分面積之土地，供作經營
      燒烤生意，長達數年期間，被告辛○○猶無可能不知轉租
      之事，且被告辛○○向證人甲○○、被告戊○○，甚或現
      場負責人即被告庚○○主張權利，並無任何困難，又豈有
      均對此置之不理，另佐以被告辛○○於本院審理時自陳：
      被告戊○○開業時，伊第1 次經過時，伊先生有買兩串燒
      烤等情以觀（見本院卷第207 頁）。足見證人甲○○是在
      被告辛○○之同意下，始將承租前揭如附圖所示A 區塊內
      藍色部分面積之土地，轉租予被告戊○○供作經營燒烤生
      意使用。
    而被告辛○○出租系爭房地予證人甲○○、癸○○時及租
      賃期間，確實曾告如附圖所示A 區塊內藍色部分面積為其
      私人所有土地，並將該土地一併出租予證人甲○○、癸○○而為使用，而證人甲○○隨即將泰富豪餐廳交由被告庚○○擔任現場負責人。嗣經辛○○同意得轉租之情形下，
      將所承租之如附圖所示A 區塊內藍色部分面積之土地，轉
      租予被告戊○○鋪設固定式木質地板、擺放器俱、桌椅，
      設置木板隔間、遮雨棚，供作經營燒烤生意，並排除他人
      使用，已經本院認定如前所述。又以一般承租人承租房屋
      時，大多不會要求出租人除出示房屋所有權狀外，另需提
      出相關地籍資料，以查明本案如附圖所示A 區塊內藍色部
      分面積之土地是否有權使用、管理，且參諸現今社會一般
      公寓大廈區分所有人之關係，於初始多係由原始所有人（
      通常為建設公司）與各承購戶分別簽訂買賣契約時，甚為
      常見將區分所有部分之管理方式，約定由特定區分所有權
      人使用之情形，是證人甲○○、被告戊○○均信賴被告辛○○所告知如附圖所示A 區塊內藍色面積之土地為私人土
      地，且由被告辛○○之夫專屬管理、使用，尚屬合理。此
      外，遍查全卷事證，亦均無證據可知證人甲○○、被告戊○○確實知悉被告辛○○並無管理、使用如附圖所示A 區
      塊內藍色部分面積之土地之權，是本院實認證人甲○○、
      及被告戊○○對於如附圖所示A 區塊內藍色面積之土地並
      無竊佔之故意。
    按公寓大廈管理條例第9 條第1 項、第2 項規定：「各區
      分所有權人按其共有之應有部分比例，對建築物之共用部
      分及其基地有使用收益之權。但另有約定者從其約定」、
      「住戶對共用部分之使用應依其設置目的及通常使用方法
      為之。但另有約定者從其約定」。而如附圖所示A 區塊內
      藍色面積之土地，係前揭大樓全體區分所有權人所共有之
      土地，被告自當知悉該土地未經全體區分所有權人之同意
      ，或有其他約定，不得將之出租，而為排除他人之使用。
      被告辛○○竟將如附圖所示A 區塊內藍色面積之土地出租
      予不知情之證人甲○○，又同意證人甲○○轉租，而由不
      知情之被告戊○○鋪設固定式木質地板、擺放器俱、桌椅
      ，設置木板隔間、遮雨棚，供作經營燒烤生意，並排除他
      人使用，被告辛○○自是利用證人甲○○將如附圖所示A
      區塊內藍色面積土地轉租予被告戊○○使用，而佔用如附
      圖所示A 區塊內藍色部分面積之土地甚明。
    至證人甲○○於本院審理中證稱：伊當時在該處開美而美
      早餐店原來有一活動棚子，伊只是換新的。當時被告辛○○說空地一半是私人土地，可以使用，另一半是防火巷，
      不可以使用，伊等動工時不敢動另一半等語（見本院卷第
      125 頁背面），且本院亦查無證據可資證明證人甲○○在
      如附圖所示A 區塊內藍色部分面積之土地上有為固定式設
      置，而對該土地形成新佔有支配關係，並排除他人使用，
      達到竊佔之程度，是本院不認定被告辛○○是利用證人甲○○佔用如附圖所示A 區塊內藍色部分面積之土地。
  (乙)被告戊○○犯竊佔罪部分
  (1)被告戊○○並不否認於94年間與證人甲○○接洽時，證人甲○○是告知如附圖所示A 區塊內藍色面積之土地可以使用，
    其餘土地為防火巷，並不能使用等情（見97年度偵字第2228
    1 號偵查卷第7 頁），及參以防火巷之設置，本即係作為住
    戶安全、逃生、救援之通道，並不得作為營業、排他使用，
    此應為被告戊○○所熟知為是，顯見被告戊○○於94年8 月
    11日向證人甲○○承租土地之初即已認知如附圖所示A 區塊
    內扣除藍色區塊面積外之其餘面積土地，是未經區分所有權
    人全體同意使用，且亦不得為營業使用甚明。又被告戊○○
    在於如附圖所示A 區塊內扣除藍色區塊面積外之其餘面積土
    地上鋪設固定式木質地板、擺放器俱、桌椅，設置木板隔間
    、遮雨棚，供作經營燒烤生意，並排除他人使用，屬竊佔之
    行為，亦如前所述，是被告戊○○竊佔該大樓全體區分所有
    權人共有如附圖所示A 區塊內扣除藍色區塊面積外之其餘面
    積土地，甚為明確（至如附圖所示A 區塊內藍色面積之土地
    ，被告戊○○並無竊佔之犯意，已如前所述）。
  (2)本案臺北市大安區地政事務所土地複丈成果圖雖繪製有A 、
    B、C區塊之土地，惟依被告戊○○於警詢及本院審理中陳稱
    ：如附圖所示B 區塊土地是隔壁在使用，伊並無使用。另C
    區塊亦無使用等語（見本院卷附第30頁背面、97年度偵字第
    17645 號偵查卷第10頁背面）；核與被告庚○○於警詢中亦
    供稱：如附圖所示C 區塊土地部分並無作為營業使用等語相
    符（見97年度偵字第17645 頁偵查卷第12頁背面），抑且，
    遍查卷附事證，亦查無其他積極證據可資證明被告戊○○另
    有使用如附圖所示B 、C 區塊土地之行為，是本院認此部分
    並無犯罪之情事，併此敘明。
  (丙)被告戊○○犯詐欺取財罪部分
    (1)此部分犯罪事實，已經證人乙○○迭次證述明確。證人乙○○於警詢中證稱：伊在96年8 月3 日向被告戊○○取得
      如附圖A 所示區塊之讓渡權。伊在做裝潢時遭住戶抗議，
      告知此處不能做生意，但戊○○要讓渡給伊時是告知複丈
      成果圖A 區塊面積全部都可以用，可以裝鐵門，所以才會
      承租該土地等語（見97年度偵字第17645 號偵查卷第7 頁
      背面、第8 頁、第47頁）；於偵查中證稱：伊先付給被告
      戊○○讓渡費120,000 元定金才知道該土地是建管局列管
      ，是違建不能營業，但被告戊○○保證該土地可以營業，
      說要拆的部分是防火巷堵住部分，就可以使用。後來再付
      給被告戊○○讓渡費130, 000元後，請工人去裝潢，當地
      住戶就說該處一直被都發局舉發，去查詢後，才知道該處
      不能做營業使用等語（見97年度他字第1112號偵查卷第47
      頁至第48頁）；於本院審理中再證稱：伊是向被告戊○○
      頂讓忠孝東路205 巷9 號旁空地。伊與被告戊○○接洽時
      ，被告戊○○說空地可以作服飾店使用，因為那裡是防火
      巷，所以伊有問被告戊○○空地確實可以使用嗎，被告戊○○對伊說那邊確實可以使用，沒有問題。被告戊○○說
      以前做燒烤店使用時，就有設置桌椅在使用，所以該空地
      沒有問題可以使用，且被告戊○○自己以前用，都沒有問
      題等語明確（見本院卷第133 頁）。而證人乙○○與被告
      戊○○間除本案糾紛外，並無其他恩怨關係，此為被告戊○○所不否認，證人乙○○應無故意誣陷被告戊○○之必
      要。
    (2)佐以卷附讓渡書（見97年度他字第1112號偵查卷第4 頁）
      ；另被告戊○○於96年8 月7 日書立之文件內記載：「忠
      孝東路205 巷9 號與11號空間私人土地右邊部分，左半部
      活動部分若都發局無法通過，則於由戊○○頂讓人將左活
      動處做活動地板、支付左半部修改費用。等都發局發文以
      前左半活動、帆布與後面遮門拆除通過後，開始承租」等
      語（見97年度偵字第22281 號偵查卷第18頁），均與證人
      乙○○上述證詞內容相符合。再參以本案證人乙○○承租
      前開土地既係為經營服飾生意使用，若非信賴被告戊○○
      已取得該全部土地（即如附圖所示A 區塊土地）之合法使
      用權，並確實可進行裝潢整修營業，亦當不至於會願意支
      付讓渡費用予被告戊○○，基此，足認被告戊○○確實曾
      於96年8 月3 日以已取得如附圖所示A 區塊土地之使用權
      ，並可營業使用為由，而將該土地讓渡予證人乙○○營業
      使用，並收取讓渡金款項之情甚明。
    (3)又被告戊○○於94年8 月間與證人甲○○訂立租賃契約時
      ，已知悉如附圖所示A 區塊扣除藍色部分面積外之其餘面
      積之土地，是未經區分所有權人全體同意使用，且亦不得
      為營業使用。抑且，被告戊○○在如附圖所示A 區塊內積
      鋪設固定式木質地板、擺放設備、桌椅，設置木板隔間、
      雨棚而為經營燒烤店期間，猶經臺北市都市發展局於96年
      6 月13日通知在如附圖所示A 區塊內扣除藍色部分面積外
      之其餘面積土地上有違建之構造物，嗣經於96年7 月17日
      拆除後結案；另於96年7 月27日再通知於前開上搭蓋有違
      建金屬、帆布、木築等構造物，依法應予拆除等情，此有
      臺北市政府都市發展局96年7 月27日北市都建字第096601
      715 00號函1 份在卷可佐（見97年度他字第1112號偵查卷
      第38頁）。顯見被告戊○○於96年8 月間與證人乙○○本
      次讓渡契約書時，即已知悉自己對於如附圖所示A 區塊內
      扣除藍色區塊面積外之其餘面積土地，並無任何合法使用
      權限、亦確實不得作為營業使用。而本案被告戊○○竟猶
      於96年8 月3 日以已取得如附圖所示A 區塊土地之全部使
      用權，並可營業使用為由，而將該土地讓渡予證人乙○○
      使用，收取讓渡金款項，再參諸被告於本案案發後，迄今
      拒不返還證人乙○○已給付之款項，業據證人乙○○陳述
      明確在卷（見本院卷第137 頁），足認被告戊○○是以已
      取得如附圖所示A 區塊土地之全部使用權，並可營業使用
      為由之方式，詐騙證人乙○○，並使證人乙○○誤信被告
      戊○○已取得合法使用權，並可進行裝潢營業，始交付被
      告戊○○讓渡金款項，被告戊○○具有為自己不法所有之
      意圖無誤。
    (3)至讓渡書內雖僅記載本案讓渡標的為忠孝東路4 段205 巷
      9 號、11號中間右邊私人土地等語（見97年度他字第1112
      號卷第4 頁），惟依證人乙○○已一再指稱是向被告戊○○頂讓如附圖所示A 區塊土地之全部使用權，如前所述，
      且觀諸前揭被告戊○○於96年8 月7 日書立之文件內容，
      被告戊○○猶試圖與證人乙○○解決如附圖所示A 區塊內
      扣除藍色部分面積外之其餘面積土地（即書面資料所指稱
      之左側）土地使用營業問題，益見被告戊○○是將如附圖
      所示A 區塊土地之使用權讓渡予證人乙○○。
  (三)綜上所述，被告辛○○、戊○○前揭所辯，顯係卸責之詞，
    不足採信。本件事證明確，被告辛○○、戊○○前開犯行洵
    堪認定，應依法論科。
二、論罪之依據：
  (一)按刑法第320 條第2 項之竊佔罪，為即成犯，於其竊佔行為
    完成時，犯罪即成立，以後之繼續竊佔乃狀態之繼續，而非
    行為之繼續，司法院36年院解字第3533號解釋有案，最高法
    院66年台上字第3118號、25年上字第7374號分別著有判例可
    參。據此，本件被告辛○○、戊○○完成竊佔行為之時間係
    94年8 月間，其後僅為竊佔狀態之繼續。基此，被告辛○○
    、戊○○此部分行為後，刑法部分條文業已修正並於95年7
    月1 日施行，其中刑法第2 條第1 項修正為：行為後法律有
    變更者，適用行為時之法律，但行為後之法律有利於行為人
    者，適用最有利於行為人之法律。此條規定乃與刑法第1 條
    罪刑法定主義契合，而貫徹法律禁止溯及既往原則，係規範
    行為後法律變更所生新舊法律比較適用之準據法，是刑法第
    2 條本身雖經修正，但刑法第2 條既屬適用法律之準據法，
    本身尚無比較新舊法之問題，應一律適用裁判時之現行刑法
    第2 條規定以決定適用之刑罰法律，合先敘明。查：
  (1)刑法第33條第5 款關於罰金刑之計算單位及處罰部分：修正
    前刑法第33條第5 款規定「罰金：1 元以上。」，與修正後
    刑法第33條第5 款規定「罰金：新臺幣1,000 元以上，以百
    元計算之。」不同；另95年6 月14日修正公布刑法施行法第
    1 條之1 ：「中華民國94年1 月7 日刑法修正施行後，刑法
    分則編所定罰金之貨幣單位為新臺幣。94年1 月7 日刑法修
    正時，刑法分則編未修正之條文定有罰金者，自94年1 月7
    日刑法修正施行後，就其所定數額提高為30倍。但72年6 月
    26日至94年1 月7 日新增或修正之條文，就其所定數額提高
    為3 倍」。現行刑法中，有關於罰金刑之計算單位及處罰之
    規定已有修正，自屬法律變更。
  (2)刑法第41條第1 項前段關於易科罰金折算標準部分：修正前
    刑法第41條第1 項前段規定：「犯最重本刑為5 年以下有期
    徒刑之刑之罪，而受6 月以下有期徒刑或拘役之宣告，因身
    體、教育、職業、家庭之關係或其他正當事由，執行顯有困
    難者，得以1 元以上3 元以下折算1 日，易科罰金。」；又
    被告行為時之易科罰金折算標準，修正前罰金罰鍰提高標準
    條例第2 條前段（現已刪除）規定，就其原定數額提高為10
    0 倍折算1 日，因此被告行為時之易科罰金折算標準，應以
    銀元300 元折算1日 ，經折算為新臺幣後，應以新臺幣900
    元折算1 日。惟修正後刑法第41條第1 項前段則規定：「犯
    最重本刑為5 年以下有期徒刑之刑之罪，而受6 月以下有期
    徒刑或拘役之宣告者，得以新臺幣1,000 元、2,000 元、3,
    000 元折算1 日，易科罰金。」，比較修正前後之易科罰金
    折算標準，仍以修正公布施行前之規定，較有利於被告辛○○、戊○○。
  (3)刑法第51條第5 款規定部分，修正前規定：「宣告多數有期
    徒刑者，於各刑中之最長期以上，各刑合併之刑期以下，定
    其刑期。但不得逾20年。」，修正後則規定：「宣告多數有
    期徒刑者，於各刑中之最長期以上，各刑合併之刑期以下，
    定其刑期。但不得逾30年」，則修正後之規定，將宣告多數
    有期徒刑定執行刑之上限，由修正前之不得逾20年，提高為
    不得逾30年，其餘則無不同，比較結果，修正後規定並未較
    有利於被告戊○○。
  (二)核被告辛○○所為，係犯修正後刑法第320 條第2 項之竊佔
    罪。被告利用不知情之甲○○、被告戊○○等人，由證人甲○○轉租如附圖所示A 區塊內藍色部分面積之土地予被告戊○○，並由被告戊○○佔用、排除他人使用該土地，為間接
    正犯；另被告戊○○所為係犯修正後刑法第320 條第2 項之
    竊佔罪（即佔用如附圖所示A 區塊內扣除藍色部分面積外之
    其餘面積土地）及同法第339 條第1 項之詐欺取財罪（即詐
    騙乙○○讓渡費用部分），被告戊○○所犯上開2 罪，犯意
    各別，行為互殊，所犯構成要件不同，應分別論罪，合併處
    罰。爰審酌被告辛○○、戊○○分別為圖自己私利，竊佔該
    全體區分所有權人共有之土地，嚴重影響他人權益，且佔用
    時間非短，另被告戊○○不思以正當途徑，賺取生活所需，
    反意圖不勞而獲，詐騙證人乙○○之財產權，所為亦實屬非
    是，且佐以被告辛○○、戊○○犯罪後，均否認犯行等一切
    情狀，分別量處如主文所示之刑，並就被告戊○○犯詐欺罪
    部分依修正後刑法第41條第1 項規定諭知易科罰金之折算標
    準。又被告辛○○、戊○○上開竊佔犯行，犯罪時間分別在
    96年4 月24日以前，其等所犯之罪，均符合中華民國96年罪
    犯減刑條例有關減刑之規定，爰依該條例第2 條第1 項第3
    款之規定各減其刑期2 分之1 ，並俱依修正前刑法第41條第
    1 項前段規定諭知易科罰金之折算標準。再者，刑法施行法
    第3 條之1 第3 項規定：「於94年1 月7 日刑法修正施行前
    犯併合處罰數罪中之一罪，且該數罪均符合第41條第1 項得
    易科罰金之規定者，適用90年1 月4 日修正之刑法第41條第
    2 項規定」；且依最高法院95年5 月23日第8 次刑事庭會議
    決議亦認：民國94年2 月2 日修正公布，自95年7 月1 日起
    施行之刑法第2 條第1 項規定：「行為後法律有變更者，適
    用行為時之法律。但行為後之法律有利於行為人者，適用最
    有利於行為人之法律」。依刑法第51條定應執行刑時，「裁
    判確定前犯數罪，其中一罪在新法施行前者，亦同（即亦應
    為新舊法比較）。」，是就被告戊○○部分依前揭比較新舊
    法結果，自應依修正前刑法第51條第5 款、第41條第1 項前
    段，定其應執行之刑及諭知易科罰金之折算標準。
、無罪部分
一、公訴意旨略以：被告庚○○與被告辛○○、戊○○共同意圖
    為自己不法之利益，未經其他共有人之同意，由被告辛○○
    自88年起，將如附圖所示A 區塊土地出租予被告庚○○使用
    ，被告庚○○再將之轉租與予被告戊○○使用，被告戊○○
    即在系爭巷道內設置燒烤店，因認被告庚○○涉犯行刑法第
    320 條第2 項之竊佔罪嫌等語。
二、按犯罪事實應依證據認定之，無證據不得認定其犯罪事實。
    又不能證明被告犯罪者，應諭知無罪之判決，刑事訴訟法第
    154 條第2 項、第301 條第1 項分別定有明文。又按，事實
    之認定，應憑證據，如未能發現相當證據，或證據不足以證
    明，自不能以推測或擬制之方法，為裁判基礎；且認定不利
    於被告之事實須依積極證據，苟積極證據不足為不利於被告
    事實之認定時，即應為有利於被告之認定；另認定犯罪事實
    所憑之證據，雖不以直接證據為限，間接證據亦包括在內，
    然而無論直接證據或間接證據，其為訴訟上之證明，須於通
    常一般之人均不致有所懷疑，而得確信其為真實之程度者，
    始得據為有罪之認定，倘其證明尚未達到此一程度，而有合
    理之懷疑存在而無從使事實審法院得有罪之確信時，即應由
    法院為諭知被告無罪之判決（最高法院40年台上字第86號、
    30年台上字第816 號、76年台上字第4986號判例參照）。
三、訊據被告庚○○堅詞否認有何共同竊佔犯行，辯稱：伊在88
    年間返回臺灣後，與證人癸○○等人一起投資餐廳生意，第
    1 次承租系爭房地時，伊並不在場，但被告辛○○有告知空
    地（即如附圖所示A 區塊土地）一部分是私人土地可以營業
    使用，一部份是防火巷僅可以擺放活動式東西。後來伊有向
    被告辛○○反應不再承租空地，但被告辛○○說不能退租，
    可以轉租，才會由證人甲○○轉租予被告戊○○經營燒烤生
    意使用。伊並無竊佔土地之犯行等語。
四、經查：
  (一)被告辛○○是於前揭時地利用不知情之證人甲○○將如附圖
    所示A 區塊內藍色面積之土地轉租予不知情之被告戊○○鋪
    設固定式木質地板、擺放器俱、桌椅，設置木板隔間、遮雨
    棚，供作經營燒烤生意，排除他人使用，而佔用如附圖所示
    A 區塊內藍色部分面積之土地；另戊○○於94年8 月間向證
    人甲○○轉承租如附圖所示A 區塊內藍色部分面積之土地時
    ，已明知如附圖所示A 區塊內扣除藍色區塊面積外之其餘面
    積土地，是未經區分所有權人全體同意使用，且亦不得為營
    業使用，竟於該燒烤店裝潢期間，除在如附圖所示A 區塊內
    藍色部分面積土地上鋪設固定式木質地板、擺放設備，設置
    遮雨棚外，竟為擴充燒烤生意之營業場所，另於如附圖所示
    A 區塊內扣除藍色區塊面積外之其餘土地上，亦鋪設固定式
    木質地板、擺放桌椅，設置木板隔間、遮雨棚，以排除他人
    使用，而竊佔該大樓全體區分所有權人共有之如附圖所示A
    區塊內扣除藍色部分面積外之其餘面積土地，均如前所述。
  (二)雖證人甲○○自民國88年間起向被告辛○○承租系爭房地，
    經營泰富豪餐廳時，即由被告庚○○擔任泰富豪餐廳現場負
    責人，迄至本案案發，此為被告庚○○所不否認。然查：
  (1)依被告庚○○一再供稱被告辛○○出租系爭房地予證人甲○○、癸○○時及租賃期間，確實曾告知如附圖所示A 區塊內
    藍色部分面積為其私人所有土地之情。且參諸現今社會一般
    公寓大廈區分所有人之關係，於初始多係由原始所有人（通
    常為建設公司）與各承購戶分別簽訂買賣契約時，甚為常見
    將區分所有部分之管理方式，約定由特定區分所有權人使用
    之情形，是被告庚○○信賴被告辛○○所告知如附圖所示A
    區塊內藍色面積之土地為私人土地，並聽任證人甲○○將如
    附圖所示A 區塊內藍色面積之土地轉租予被告戊○○經營燒
    烤生意使用，尚屬合理，此外，本院亦查無積極證據足資認
    定被告庚○○知情被告辛○○對於如附圖所示A 區塊內藍色
    部分面積之土地，並無合法管理、使用權限，並參與其中，
    實難逕以被告庚○○為泰富豪餐廳之現場負責人，即與被告
    辛○○有共同利用不知情之證人甲○○將如附圖所示A 區塊
    內藍色面積之土地轉租予不知情之被告戊○○鋪設固定式木
    質地板、擺放器俱、桌椅，設置木板隔間、遮雨棚，供作經
    營燒烤生意，排除他人使用，而佔用如附圖所示A 區塊內藍
    色部分面積之土地之情事。
  (2)又依被告庚○○於偵查中供稱：（問有無將被告辛○○說可
    以使用一半的事情告訴被告戊○○？）證人甲○○赴大陸之
    前有告知伊，伊有告知被告戊○○可以使用一半等語（見97
    年度偵字第22281 號偵查卷第7 頁）；核與被告戊○○於本
    院審理中亦供稱：承租時是跟甲○○談，後來都是跟被告劉
    國告接洽。被告庚○○跟伊說空地有一半是防火巷，一半是
    私人土地，私人土地部份可以作私人使用，採光罩以下全部
    屬於私人土地，另一部份屬於防火巷等語（見本院卷第30頁
    背面），足見被告庚○○於被告戊○○向證人甲○○承租本
    案土地時，確實曾告知被告戊○○僅得就如附圖所示A 區塊
    內藍色部分面積之土地而為使用甚明。再者，被告庚○○縱
    為泰富豪餐廳之現場負責人，然其就被告戊○○向證人甲○○承租如附圖所示A 區塊內藍色部分面積之土地，於該燒烤
    店裝潢期間，除在如附圖所示A 區塊內藍色部分面積土地上
    鋪設固定式木質地板、擺放設備，設置遮雨棚外，竟為擴充
    燒烤生意之營業場所，另於如附圖所示A 區塊內扣除藍色區
    塊面積外之其餘土地上，亦鋪設固定式木質地板、擺放桌椅
    ，設置木板隔間、遮雨棚，以排除他人使用，而竊佔該大樓
    全體區分所有權人共有之如附圖所示A 區塊內扣除藍色部分
    面積外之其餘面積土地之事，消極未加阻止或糾正，亦難依
    此即認為被告庚○○與被告戊○○就此部分有犯意聯絡、行
    為分擔。
  (3)再觀諸卷附證人甲○○與被告戊○○、被告庚○○與被告戊○○所訂立之租賃契約內容所載（見97年度他字第1112號偵
    查卷第131 頁至第135 頁），已足認本案證人甲○○與戊○○間之原租賃契約於95年8 月20日到期後，是改由被告庚○○與被告戊○○訂立續租契約。惟刑法上竊佔罪屬即成犯，
    於竊佔行為完成時，犯罪即已成立，以後之繼續佔用，乃狀
    態之繼續，而非行為之繼續。而本件被告戊○○於94年8 月
    間向證人甲○○轉承租如附圖所示A 區塊內藍色部分面積之
    土地後，旋即在該燒烤店裝潢期間，於如附圖所示A 區塊內
    扣除藍色區塊面積外之其餘土地上，鋪設固定式木質地板、
    擺放桌椅，設置木板隔間、遮雨棚，以排除他人使用，被告
    戊○○竊佔如附圖所示A 區塊內扣除藍色區塊面積外之其餘
    土地之行為，顯然已完成，是縱事後是被告庚○○與被告戊○○簽立續租契約，亦不足由被告庚○○出面訂立需租契約
    情節，而為被告庚○○有與被告戊○○共同犯前揭竊佔罪之
    不利認定。
五、綜上，本件公訴人所舉之前述各項資為被告庚○○犯行證明
    之證據，尚未能於通常一般之人均不致有所懷疑，而得確信
    其為真實之程度，亦即尚有合理之懷疑存在。而公訴人既未
    能提出其他積極證據足以證明上開被告庚○○涉犯公訴意旨
    所指詐欺取財犯行，本諸「罪證有疑，利歸被告」之證據法
    則，應認不能證明上開被告庚○○犯罪，自應為被告庚○○
    為無罪之諭知。
據上論斷，應依刑事訴訟法第299 條第1 項前段、第301 條第1
項，修正後刑法第2 條第1 項前段、第320 條第2 項，第339 條
第1 項、第41條第1 項前段，修正前刑法第41條第1 項前段、第
51條第5 款，中華民國96年罪犯減刑條例第2 條第1 項第3 款、
第7 條、第9 條，刑法施行法第1 條之1 ，廢止前罰金罰鍰提高
標準條例第2 條，現行法規所定貨幣單位折算新臺幣條例第2 條
，判決如主文。
本案經檢察官楊婉鈺到庭執行職務。
中    華    民    國    98    年    9     月    24    日
                           臺灣臺北地方法院刑事第十七庭
                               審判長法  官  劉煌基
                                     法  官  葉力旗
                                     法  官  賴淑美
以上正本證明與原本無異。
如不服本判決應於收受送達後10日內向本院提出上訴書狀，並應
敘述具體理由；其未敘述上訴理由者，應於上訴期間屆滿後20日
內向本院補提理由書（均須按他造當事人之人數附繕）「切勿逕
送上級法院」。
                                     書記官  許翠燕
中    華    民    國    98    年    9     月    30    日
附錄：本案論罪科刑法條全文
刑法第320條：
意圖為自己或第三人不法之所有，而竊取他人之動產者，為竊盜
罪，處5年以下有期徒刑、拘役或5百元以下罰金。
意圖為自己或第三人不法之利益，而竊佔他人之不動產者，依前
項之規定處斷。
前二項之未遂犯罰之。
中華民國刑法第339條
（普通詐欺罪）
意圖為自己或第三人不法之所有，以詐術使人將本人或第三人之
物交付者，處 5 年以下有期徒刑、拘役或科或併科 1 千元以下
罰金。
以前項方法得財產上不法之利益或使第三人得之者，亦同。
前二項之未遂犯罰之。


司法院資訊處製作；財團法人民間司法改革基金會備份。
